---
title: "abordagem_parametrica"
output: html_document
---

Conforme lista 3, exercício 3 da lista de exercícios.

```{r}

install.packages("MASS")
```

```{r setup, message=FALSE, warning=FALSE}

library(survival)
library(flexsurv)
library(MASS)

```

# Câncer de Pulmão

136 pacientes

Nível de referência -\> *1- células escamosas para covariável cells*

```{r}

veteranos <- read.table("veteranos.txt", header = TRUE)

head(veteranos)
```

# Letra A Parte 1 - Escolher variáveis

```{r}

# MODELO COMPLETO 

mod_full <- coxph(
  Surv(tempo, evento) ~ factor(tto) + factor(cells) + kpontuac + idade + factor(terapAnt),
  data = veteranos
)
```

```{r}

mod_step <- stepAIC(
  mod_full,
  direction = "both",
  trace = TRUE
)

summary(mod_step)
```

No final step wise AIC para modelo de Cox deixa só **factor(cells) + kpontuac** como covariável que importa.

```{r}

n <- nrow(veteranos)

mod_step_bic <- stepAIC(
  mod_full,
  direction = "both",
  k = log(n),
  trace = TRUE
)

summary(mod_step_bic)
```

Mesma coisa aqui: **factor(cells) + kpontuac.**

Eu vou manter a idade pq em teoria faz sentido apesar de não ter significância. Tipo de tratamento também (por ser o objeto do estudo), queremos comparar.

Na prática sendo muito simplista vou tirar *terapAnt e deixar o resto*.

# Letra A Parte 2 - Ajustar um Modelo Paramétrico

```{r}

reg.exp <- survreg(
  Surv(tempo, evento) ~ factor(tto),
  data = veteranos,
  dist = "exponential"
)

summary(reg.exp)
```

```{r}

RegExpComp <- survreg(
  Surv(tempo, evento) ~ factor(tto) + factor(cells) + kpontuac + idade,
  data = veteranos,
  dist = "exponential"
)

summary(RegExpComp)
```

```{r}

reg.weib <- survreg(
  Surv(tempo, evento) ~ factor(tto) + factor(cells) + kpontuac + idade,
  data = veteranos,
  dist = "weibull"
)

summary(reg.weib)
```

```{r}

reg.LogLogis <- survreg(
  Surv(tempo, evento) ~ factor(tto) + factor(cells) + kpontuac + idade,
  data = veteranos,
  dist = "loglogistic"
)

summary(reg.LogLogis)

eta_LogLogis <- predict(reg.LogLogis, newdata = veteranos, type = "lp")
sigma <- reg.LogLogis$scale
gamma <- 1 / sigma
alpha <- exp(eta_LogLogis)

t <- seq(1, max(veteranos$tempo), length.out = 450)

S_loglogis <- sapply(alpha, function(a) {
  1 / (1 + (t / a)^gamma)
})
```

```{r}

reg.LogNorm <- survreg(
  Surv(tempo, evento) ~ factor(tto) + factor(cells) + kpontuac + idade,
  data = veteranos,
  dist = "lognorm"
)

summary(reg.LogNorm)
```

```{r}

reg.Logis <- survreg(
  Surv(tempo, evento) ~ factor(tto) + factor(cells) + kpontuac + idade,
  data = veteranos,
  dist = "logistic"
)

summary(reg.Logis)
```

```{r}

reg.Gauss <- survreg(
  Surv(tempo, evento) ~ factor(tto) + factor(cells) + kpontuac + idade,
  data = veteranos,
  dist = "gaussian"
)

summary(reg.Gauss)
```

```{r}

form <- Surv(tempo, evento) ~ factor(tto) + factor(cells) + kpontuac + idade
```

```{r}

reg.flex.gompertz <- flexsurvreg(
  form,
  data = veteranos,
  dist = "gompertz"
)

reg.flex.genf <- flexsurvreg(
  form,
  data = veteranos,
  dist = "genf"
)

reg.flex.gamma <- flexsurvreg(
  form,
  data = veteranos,
  dist = "gamma"
)
```

## Critérios da Informação

```{r}

AIC(reg.exp, reg.weib, reg.LogNorm, reg.LogLogis, reg.Logis, reg.Gauss, reg.flex.gompertz, reg.flex.genf, reg.flex.gamma)
```

```{r}

BIC(reg.exp, reg.weib, reg.LogNorm, reg.LogLogis, reg.Logis, reg.Gauss, reg.flex.gompertz, reg.flex.genf, reg.flex.gamma)
```

**Escolhida vai ser a LogLogis!**

### Visualização: Todas as Curvas de Sobrevivência contra Kaplan-Meier

```{r}

km <- survfit(Surv(tempo, evento) ~ 1, data = veteranos)

t <- seq(0.001, max(veteranos$tempo), length.out = 300)

curva_media_survreg <- function(modelo, dados, tempos) {
  eta <- predict(modelo, newdata = dados, type = "lp")
  sigma <- modelo$scale
  dist <- modelo$dist

  surv <- sapply(eta, function(mu) {
    if (dist == "exponential") {
      exp(-tempos / exp(mu))
    } else if (dist == "weibull") {
      exp(-(tempos / exp(mu))^(1 / sigma))
    } else if (dist == "loglogistic") {
      1 / (1 + (tempos / exp(mu))^(1 / sigma))
    } else if (dist == "lognormal") {
      1 - pnorm((log(tempos) - mu) / sigma)
    } else if (dist == "logistic") {
      1 - plogis((tempos - mu) / sigma)
    } else if (dist == "gaussian") {
      1 - pnorm((tempos - mu) / sigma)
    }
  })

  rowMeans(surv, na.rm = TRUE)
}

curva_media_flexsurv <- function(modelo, dados, tempos) {
  pred <- summary(
    modelo,
    newdata = dados,
    type = "survival",
    t = tempos,
    ci = FALSE
  )

  if (is.data.frame(pred)) {
    return(pred$est)
  }

  rowMeans(do.call(cbind, lapply(pred, function(x) x$est)), na.rm = TRUE)
}

modelos_survreg <- list(
  "Exponencial (tto)" = reg.exp,
  "Exponencial completa" = RegExpComp,
  "Weibull" = reg.weib,
  "Log-logistico" = reg.LogLogis,
  "Log-normal" = reg.LogNorm,
  "Logistico" = reg.Logis,
  "Gaussiano" = reg.Gauss
)

curvas_modelos <- lapply(
  modelos_survreg,
  curva_media_survreg,
  dados = veteranos,
  tempos = t
)

curvas_modelos[["Gamma"]] <- curva_media_flexsurv(
  reg.flex.gamma,
  dados = veteranos,
  tempos = t
)

cores <- c(
  "black",
  "#D55E00",
  "#0072B2",
  "#009E73",
  "#CC79A7",
  "#E69F00",
  "#56B4E9",
  "#999999",
  "#882255"
)

ltys <- c(1, 2, 3, 4, 5, 6, 2, 3, 4)

plot(
  km,
  conf.int = FALSE,
  xlab = "Tempo",
  ylab = "S(t)",
  main = "Kaplan-Meier vs modelos parametricos",
  lwd = 2,
  col = cores[1]
)

for (i in seq_along(curvas_modelos)) {
  lines(
    t,
    curvas_modelos[[i]],
    col = cores[i + 1],
    lwd = 2,
    lty = ltys[i + 1]
  )
}

legend(
  "topright",
  legend = c("Kaplan-Meier", names(curvas_modelos)),
  col = cores,
  lty = ltys,
  lwd = 2,
  cex = 0.7,
  bty = "n"
)

```

### Estimativas principais

```{r}

reg.LogLogis$coefficients
```

O parâmetro de forma é 1/escala.

```{r}

sigma_logis <- reg.LogLogis$scale
sigma_logis
```

```{r}

library(AdequacyModel)

TTT(veteranos$tempo[veteranos$evento == 1])
```

Isso indica taxa de falha crescente. Será que a taxa de falha do nosso modelo paramétrico coincide com isso?

```{r}

# os momentos T que eu vou calcular
t <- seq(1, max(veteranos$tempo), length.out = 450)

# esse aqui é o preditor da regressão que eu fiz!
# são os valores previstos!
eta <- predict(reg.Logis, newdata = veteranos, type = "lp")

# parametro de escala da distribuicao
sigma <- reg.Logis$scale

# h = f/S
h_logis <- sapply(eta, function(mu) {
  f <- dlogis(t, location = mu, scale = sigma)
  S <- 1 - plogis(t, location = mu, scale = sigma)
  f / S
})

h_media <- rowMeans(h_logis)

plot(
  t, h_media,
  type = "l",
  lwd = 2,
  col = "#0072B2",
  xlab = "Tempo",
  ylab = "h(t)",
  main = "Taxa de falha - modelo logístico"
)
```

# Letra B - Interprete

Interpretando:

O modelo é log(Ti) = Beta0 + Beta1 x1 + ... + escala \* erro

0.577 é a escala multiplicando o erro

Os valores em "Values" são os betas do modelo.

Nesse caso os valores, por ser uma distribuição loglogística, não estão na unidade original de tempo (em dias).

Então por exemplo, exp(0.3539) = 1.036 para covariável kpontuac indica para cada aumento dela o tempo de sobrevivência aumenta em 3,6%. E como o pvalor é baixo, essa convariável é bem significativa.

Para cells = 2 o beta é -0.65782 e exp(-0.65782) = 0.52 logo esses pacientes tem 1 - 0.52 tempo de sobrevivência quando comparado com cells = 1 (basal). Cells 2 e 3 tem um comportamento parecido, só cells=4 parece aumentar a sobrevida do paciente com esse tratamento, porém o pvalue sendo alto não tem significância estatística.

Ocorre parecido com o tratamento = 2, sendo tratamento = 1 o tratamento basal. Analisando temos exp(−0.10577) = 0,9 e 1 - 0.9 = 0.1 ou seja 10% de redução na sobrevivência ao comparar com o tratamento basal (tem 90% da sobrevivência basal). Mas o pvalor é alto então o teste não tem significância.

O teste global indica que o modelo ajustado com covariável é melhor que o basal, pvalue baixo nos indica que não dá para descartar que as covariáveis no geral não são importantes.

```{r}

# vendo direito os coeficientes

exp(coef(reg.LogLogis))
```

# Mas e sem covariáveis?

```{r}

reg.exp2 <- survreg(
  Surv(tempo, evento) ~ 1,
  data = veteranos,
  dist = "exponential"
)

summary(reg.exp2)
```

```{r}

reg.weib2 <- survreg(
  
  Surv(tempo, evento) ~ 1,
  
  data = veteranos,
  
  dist = "weibull"
  
)

summary(reg.weib2)
```

```{r}

reg.LogLogis2 <- survreg(
  
  Surv(tempo, evento) ~ 1,
  
  data = veteranos,
  
  dist = "loglogistic"
  
)



summary(reg.LogLogis2)



eta_LogLogis <- predict(reg.LogLogis, newdata = veteranos, type = "lp")

sigma <- reg.LogLogis$scale

gamma <- 1 / sigma

alpha <- exp(eta_LogLogis)



t <- seq(1, max(veteranos$tempo), length.out = 450)



S_loglogis <- sapply(alpha, function(a) {
  
  1 / (1 + (t / a)^gamma)
  
})

```

```{r}

reg.LogNorm2 <- survreg(
  
  Surv(tempo, evento) ~ 1,
  
  data = veteranos,
  
  dist = "lognorm"
  
)


summary(reg.LogNorm2)
```

```{r}

reg.Logis2 <- survreg(
  
  Surv(tempo, evento) ~ 1,
  
  data = veteranos,
  
  dist = "logistic"
  
)



summary(reg.Logis2)
```

```{r}

reg.Gauss2 <- survreg(
  
  Surv(tempo, evento) ~ 1,
  
  data = veteranos,
  
  dist = "gaussian"
  
)


summary(reg.Gauss2)
```

```{r}


AIC(reg.exp2, reg.weib2, reg.LogNorm2, reg.LogLogis2, reg.Logis2, reg.Gauss2)
```

```{r}


BIC(reg.exp2, reg.weib2, reg.LogNorm2, reg.LogLogis2, reg.Logis2, reg.Gauss2)
```

```{r}


km <- survfit(Surv(tempo, evento) ~ 1, data = veteranos)

t <- seq(0.001, max(veteranos$tempo), length.out = 300)

curva_media_survreg <- function(modelo, dados, tempos) {
  eta <- predict(modelo, newdata = dados, type = "lp")
  sigma <- modelo$scale
  dist <- modelo$dist
  
  surv <- sapply(eta, function(mu) {
    if (dist == "exponential") {
      exp(-tempos / exp(mu))
    } else if (dist == "weibull") {
      exp(-(tempos / exp(mu))^(1 / sigma))
    } else if (dist == "loglogistic") {
      1 / (1 + (tempos / exp(mu))^(1 / sigma))
    } else if (dist == "lognormal") {
      1 - pnorm((log(tempos) - mu) / sigma)
    } else if (dist == "logistic") {
      1 - plogis((tempos - mu) / sigma)
    } else if (dist == "gaussian") {
      1 - pnorm((tempos - mu) / sigma)
    }
  })
  
  rowMeans(surv, na.rm = TRUE)
}

curva_media_flexsurv <- function(modelo, dados, tempos) {
  pred <- summary(
    modelo,
    newdata = dados,
    type = "survival",
    t = tempos,
    ci = FALSE
  )
  
  if (is.data.frame(pred)) {
    return(pred$est)
  }
  
  rowMeans(do.call(cbind, lapply(pred, function(x) x$est)), na.rm = TRUE)
}

modelos_survreg <- list(
  "Exponencial" = reg.exp2,
  "Weibull" = reg.weib2
  #"Log-logistico" = reg.LogLogis2,
  #"Log-normal" = reg.LogNorm2,
  #"Logistico" = reg.Logis2,
  #"Gaussiano" = reg.Gauss2
)

curvas_modelos <- lapply(
  modelos_survreg,
  curva_media_survreg,
  dados = veteranos,
  tempos = t
)

cores <- c(
  "black",
  "#D55E00",
  "#0072B2",
  "#009E73",
  "#CC79A7",
  "#E69F00",
  "#56B4E9",
  "#999999",
  "#882255"
)

ltys <- c(1, 2, 3, 4, 5, 6, 2, 3, 4)

plot(
  km,
  conf.int = FALSE,
  xlab = "Tempo",
  ylab = "S(t)",
  #main = "Kaplan-Meier vs modelos parametricos",
  lwd = 2,
  col = cores[1]
  
)

for (i in seq_along(curvas_modelos)) {
  lines(
    t,
    curvas_modelos[[i]],
    col = cores[i + 1],
    lwd = 2,
    lty = ltys[i + 1]
  )
}

legend(
  "topright",
  legend = c("Kaplan-Meier", names(curvas_modelos)),
  col = cores,
  lty = ltys,
  lwd = 2,
  cex = 1,
  bty = "n"
)

```

```{r}

plot_coxsnell <- function(res_cs, evento, titulo = "Resíduos de Cox-Snell",
                          limite = 3) {
  
  ajuste <- survfit(Surv(res_cs, evento) ~ 1)
  
  x <- ajuste$time
  y <- -log(ajuste$surv)
  
  ok <- is.finite(x) & is.finite(y)
  x <- x[ok]
  y <- y[ok]
  
  plot(
    x, y,
    type = "s",
    lwd = 2,
    xlab = "Resíduo de Cox-Snell",
    ylab = "Risco acumulado estimado",
    main = titulo,
    xlim = c(0, limite),
    ylim = c(0, limite),
    xaxs = "i",
    yaxs = "i"
  )
  
  abline(0, 1, lty = 2, col = "red", lwd = 2)
}
```

```{r}

# resultado dos resíduos

res_cs_exp <- coxsnell_survreg(reg.exp2, veteranos)
res_cs_weib <- coxsnell_survreg(reg.weib2, veteranos)

res_cs_lognorm <- coxsnell_survreg(reg.LogNorm2, veteranos)
res_cs_loglogis <- coxsnell_survreg(reg.LogLogis2, veteranos)

# plotando

plot_coxsnell(res_cs_loglogis, veteranos$evento, "Log-logístico", limite = 3)
plot_coxsnell(res_cs_lognorm,  veteranos$evento, "Log-normal",    limite = 3)
plot_coxsnell(res_cs_exp,      veteranos$evento, "Exponencial",   limite = 3)
plot_coxsnell(res_cs_weib,     veteranos$evento, "Weibull",       limite = 3)
```

```{r}

quantilico_survreg <- function(modelo, dados, tempo = "tempo", evento = "evento", seed = 123) {
  
  set.seed(seed)
  
  t <- dados[[tempo]]
  d <- dados[[evento]]
  
  eta <- predict(modelo, newdata = dados, type = "lp")
  sigma <- modelo$scale
  dist <- modelo$dist
  
  S <- if (dist == "exponential") {
    exp(-t / exp(eta))
    
  } else if (dist == "weibull") {
    exp(-(t / exp(eta))^(1 / sigma))
    
  } else if (dist == "loglogistic") {
    1 / (1 + (t / exp(eta))^(1 / sigma))
    
  } else if (dist == "lognormal") {
    1 - pnorm((log(t) - eta) / sigma)
    
  } else {
    stop("Distribuição ainda não implementada.")
  }
  
  F <- 1 - S
  
  u <- numeric(length(t))
  
  # Para eventos observados
  u[d == 1] <- F[d == 1]
  
  # Para observações censuradas à direita:
  # sorteia U entre F(c_i) e 1
  u[d == 0] <- runif(
    sum(d == 0),
    min = F[d == 0],
    max = 1
  )
  
  # evita Inf em qnorm
  u <- pmin(pmax(u, 1e-10), 1 - 1e-10)
  
  rq <- qnorm(u)
  
  return(rq)
}


```

```{r}

res_q_exp <- quantilico_survreg(reg.exp2, veteranos)
res_q_weib <- quantilico_survreg(reg.weib2, veteranos)
res_q_lognorm <- quantilico_survreg(reg.LogNorm2, veteranos)
res_q_loglogis <- quantilico_survreg(reg.LogLogis2, veteranos)

hist(
  res_q_weib,
  breaks = 20,
  probability = TRUE,
  main = "Resíduos quantílicos - Weibull",
  xlab = "Resíduo quantílico"
)

curve(
  dnorm(x),
  add = TRUE,
  col = "red",
  lwd = 2
)
```

```{r}

qqnorm(
  res_q_weib,
  main = "QQ-plot dos resíduos quantílicos - Weibull"
)

qqline(
  res_q_weib,
  col = "red",
  lwd = 2
)

qqnorm(
  res_q_exp,
  main = "QQ-plot dos resíduos quantílicos - Exponencial"
)

qqline(
  res_q_exp,
  col = "red",
  lwd = 2
)

qqnorm(
  res_q_lognorm,
  main = "QQ-plot dos resíduos quantílicos - Log Normal"
)

qqline(
  res_q_lognorm,
  col = "red",
  lwd = 2
)

qqnorm(
  res_q_loglogis,
  main = "QQ-plot dos resíduos quantílicos - Log Logística"
)

qqline(
  res_q_loglogis,
  col = "red",
  lwd = 2
)
```

# Letra C - Modelo de Regressão de Cox

```{r}

reg.cox <- coxph(
  Surv(tempo, evento) ~ factor(tto) + cells + kpontuac + idade,
  data = veteranos
)

summary(reg.cox)
```

```{r}

ajuste.cox <- survfit(reg.cox)

plot(
  ajuste.cox,
  xlab = "Tempo",
  ylab = "S(t)",
  main = "Curva de sobrevivência ajustada - Cox",
  lwd = 2
)
```

```{r}

t <- seq(0.001, max(veteranos$tempo), length.out = nrow(S_loglogis))

S_media_loglogis <- rowMeans(S_loglogis)

length(t)
length(S_media_loglogis)


```

```{r}

plot(
  t, S_media_loglogis,
  type = "l",
  lwd = 2,
  col = "#0072B2",
  xlab = "Tempo",
  ylab = "S(t)",
  main = "Sobrevivência - modelo Log-logístico"
)
```

```{r}

plot(
  t, S_media_loglogis,
  type = "l",
  lwd = 2,
  col = "#0072B2",
  xlab = "Tempo",
  ylab = "S(t)",
  ylim = c(0, 1),
  main = "Log-logístico vs Cox"
)

lines(
  ajuste.cox,
  col = "#D55E00",
  lwd = 2
)

legend(
  "topright",
  legend = c("Log-logístico", "Cox"),
  col = c("#0072B2", "#D55E00"),
  lwd = 2,
  bty = "n"
)
```

Ficou bem parecido! Cox cai mais rápido no final. Como fica comparando com Kaplan Meier?

```{r}

km_tto <- survfit(
  Surv(tempo, evento) ~ factor(tto),
  data = veteranos
)

summary(km_tto)
```

```{r}

plot(
  km_tto,
  xlab = "Tempo",
  ylab = "S(t)",
  main = "Kaplan-Meier por tratamento"
)

legend(
  "topright",
  legend = c("Tratamento 1", "Tratamento 2"),
  lty = 1:2
)
```

# Letra D - Coeficientes!

```{r}

coef(reg.cox)
```

```{r}

reg.Logis$coefficients
```

```{r}

# Coeficientes do Cox
beta_cox <- coef(reg.cox)

# Coeficientes do modelo paramétrico, sem intercepto
beta_param <- coef(reg.LogLogis)[names(beta_cox)]

# Parâmetro de escala do modelo paramétrico
sigma_param <- reg.LogLogis$scale

# Transformação pedida no enunciado
beta_star <- -beta_param / sigma_param

# Tabela comparativa
tabela_coef <- data.frame(
  Covariavel = names(beta_cox),
  Cox = beta_cox,
  Parametrico_transformado = beta_star
)

tabela_coef
```

# Letra E - Resíduos pro Modelo de Cox

### Resíduos de Schoenfeld

Verifica se hipótese de riscos proporcionais vale.

p-valor \> 0.05 sem evidência contra riscos proporcionais

p-valor \< 0.05 existe evidência contra riscos proporcionais

```{r}

teste.ph <- cox.zph(reg.cox)
teste.ph
```

O *"global"* indica que o modelo como um todo viola a hipótese de riscos proporcionais.

cells, kpontuac indicam violação de proporcionalidade

idade, não indica violação de proporcionalidade

```{r}
plot(teste.ph)
```

### Resíduos de Martingale

São úteis para ver se uma variável contínua entrou de forma adequada no modelo, por exemplo, se `idade` deveria ser linear ou transformada.

```{r}

res.mart <- residuals(reg.cox, type = "martingale")

plot(veteranos$idade, res.mart,
     xlab = "Idade",
     ylab = "Resíduos martingale")
abline(h = 0, lty = 2)

plot(veteranos$terapAnt, res.mart,
     xlab = "terapAnt",
     ylab = "Resíduos martingale")
abline(h = 0, lty = 2)

plot(veteranos$cells, res.mart,
     xlab = "cells",
     ylab = "Resíduos martingale")
abline(h = 0, lty = 2)

plot(veteranos$kpontuac, res.mart,
     xlab = "kpontuac",
     ylab = "Resíduos martingale")
abline(h = 0, lty = 2)
```

Não parece ter padrões claros.

# Letra F - Modelos de Riscos Proporcionais?

Da forma atual parece que não dá para satisfazer a suposição de riscos proporcionais.

Individualmente, pelo teste de resíduos de Schoenfeld, variáveis "cell" e "kpontuac" não parecem satisfazer risco proporcional.

Vou testar agora sem isso.

```{r}

reg.cox_alt <- coxph(
  Surv(tempo, evento) ~ factor(tto) + idade + terapAnt,
  data = veteranos
)

ajuste.cox_alt <- survfit(reg.cox_alt)

plot(
  ajuste.cox_alt,
  xlab = "Tempo",
  ylab = "S(t)",
  main = "Curva de sobrevivência ajustada - Cox",
  lwd = 2
)
```

```{r}

teste.ph_alt <- cox.zph(reg.cox_alt)
teste.ph_alt
```

Agora sim esses p values são maiores que 0,05 e não tenho evidência contra riscos proporcionais. Porém, menos variáveis descritivas.

```{r}

AIC(reg.cox, reg.cox_alt)
BIC(reg.cox, reg.cox_alt)
```

Vendo superficialemente, ocorre o que era de se esperar: piorou o modelo, mas ele não viola proporcionalidade.
